【裁判字號】    98,上易,699
【裁判日期】    990323
【裁判案由】    恐嚇
【裁判全文】
臺灣高等法院臺南分院刑事判決         98年度上易字第699號
上  訴  人  甲○○
即  被  告
            戊○○
            丁○○
共      同
選任辯護人  李國豪律師
上列上訴人等因妨害自由案件，不服臺灣雲林地方法院98年度易
字第291號中華民國98年8月28日第一審判決（起訴案號：臺灣雲
林地方法院檢察署98年度偵字第325號），提起上訴，本院判決
如下：
    主  文
上訴駁回。
    事  實
一、甲○○、丁○○及戊○○均是鴻丞法律聯合事務所（下稱鴻
    丞法律事務所）之職員，替人處理逾期應收帳款業務。因陳
    景如（經檢察官為不起訴處分確定）經營之吉生飼料有限公
    司與乙○○間存有新臺幣（下同）23萬元之債務糾紛，陳景
    如乃於民國97年3月13日與丁○○簽約，而委託鴻丞法律事
    務所代為處理上開逾期應收帳款。嗣甲○○、丁○○及戊○○，竟共同基於妨害自由之犯意聯絡，於97年3月13日下午
    16時30分許，共同前往乙○○、丙○○○位於雲林縣臺西鄉
    ○○村○○路155巷100號之住所。由甲○○負責向乙○○、
    丙○○○催討上開債務，丁○○及戊○○則負責在旁助勢並
    觀察環境，甲○○要求乙○○須簽立每月償還1萬元之切結
    書，且由丙○○○當連帶保證人，並出言恫稱「如不簽名就
    要叫人來伊家值班」等語，以此方式脅迫乙○○、丙○○○
    。乙○○因而簽立還款切結書1紙，丙○○○因而擔任連帶
    保證人並在上開還款切結書上簽名，而行無義務之事。
二、案經乙○○訴由臺灣雲林地方法院檢察署檢察官偵查起訴。
    理  由
一、證據能力之認定
  (一)按被告以外之人於檢察事務官、司法警察官或司法警察調查
    中所為陳述，與審判中不符時，其先前之陳述具有較可信之
    特別情況，且為證明犯罪事實存否所必要者，得為證據，刑
    事訴訟法第159條之2定有明文。本件被告等及辯護人爭執被
    害人乙○○97年11月7日、同年月28日警詢筆錄之證據能力
    。又爭執被害人丙○○○97年11月28日警詢筆錄之證據能力
    。然告訴人乙○○及被害人丙○○○均於原審審理時到庭作
    證，其等於審理時證述與警詢時之陳述均大致相符，故依上
    開法條規定，乙○○、丙○○○之上開警詢筆錄應無證據能
    力。
  (二)被告以外之人於審判外之陳述雖不符刑事訴訟法第159條之1
    至之4等4條之規定，而經當事人於審判程序同意作為證據，
    法院審酌該言詞陳述或書面陳述作成時之情況，認為適當者
    ，亦得為證據，刑事訴訟法第159條之5第1項定有明文。其
    立法意旨在於傳聞證據未經當事人之反對詰問予以核實，原
    則上先予排除。惟若當事人已放棄反對詰問權，於審判程序
    中表明同意該等傳聞證據可作為證據，基於尊重當事人對傳
    聞證據之處分權，及證據資料愈豐富，愈有助於真實發見之
    理念，且強化言詞辯論主義，使訴訟程序得以順暢進行，上
    開傳聞證據亦均具有證據能力。經查，被告等及辯護人就原
    審所引用其餘被告以外之人於審判外之陳述，於審判程序均
    同意作為證據，且原審審酌前開證據資料作成時之情況，均
    無不法之情事，並與待證事實具有關聯性，認為適宜作為本
    案之證據，故均有證據能力。
二、本件被告等三人固坦承其等於97年3 月13日均在鴻丞法律事
    務所任職，且陳景如於97年3月13日與被告丁○○簽約，委
    由鴻丞法律事務所代為處理吉生飼料有限公司與乙○○間之
    23萬元債權債務事宜。97年3月13日下午16時30分許，被告
    等三人即前往乙○○、丙○○○位於雲林縣臺西鄉○○村○○路155巷100號之住所，處理上開債務之還款事宜。而乙○○、丙○○○夫妻於被告三人在其住處催收債務時簽立還款
    切結書，其中乙○○是立切結書人，另丙○○○是連帶保證
    人，二人切結願意每月25日清償吉生飼料有限公司1萬元等
    情。惟矢口否認有為脅迫及強制犯行，被告甲○○辯稱：伊
    並未出言脅迫告訴人乙○○及丙○○○，其等係出於自願而
    簽立還款切結書云云。被告戊○○辯稱：97年3月13日當天
    ，伊僅負責開車，並未參與任何不法行為云云。被告戊○○
    、丁○○則以：還款切結書係告訴人等自願簽署，未遭強迫
    ，況且伊亦未曾參與任何行為云云置辯。辯護意旨則以：本
    件告訴人並非誠實可信之人，其等所為片面指訴應難憑信。
    況告訴人於原審證述曾經前往崙豐派出所報案，但經查證結
    果並無報案情事，益徵其等之所言不實。又原審認為若非遭
    受強暴脅迫應不致於簽立超過其負擔能力之還款切結書所憑
    經驗法則，亦難認同，故被告三人應諭知無罪之判決云云，
    資為抗辯。
三、經查：
  (一)上開被告等不爭執之事項，除據被告等之供述外，並有委任
    契約書、還款切結書、被告甲○○之名片影本在卷可稽，堪
    認為真實。
  (二)被害人乙○○於原審審理時證稱：我有欠陳景如購買飼料的
    錢，後來還到尚欠23萬，我就開票給陳景如，支票到期時我
    沒有錢還他，直到被告甲○○等人來找我時我仍欠陳景如錢
    。後來被告甲○○、丁○○、戊○○就去找我，是我開鐵門
    讓他們進來的，他們就問我要如何還錢給陳景如，我說我家
    二個老人，現在時機又不好，給我一個月看可不可以還3千
    元，但是被告甲○○口氣很兇，要求我每月還1萬元，我說
    我真的沒有辦法，最多每月只能還5千元，被告甲○○就說
    每月還5千元是還利息，還是要還到死嗎。並要求我簽立每
    月償還1萬元之切結書，且要求丙○○○當保證人，說如果
    不簽名就要叫人來搬東西或叫人來家值班。當時被告丁○○
    、戊○○則在現場來來去去，看我住處的環境，並且有叫我
    把這件事快點講一講，不然甲○○說過要找人來搬東西，或
    找很多人來值班。我與丙○○○很害怕，所以分別簽立本件
    還款切結書及擔任連帶保證人。後來被告等人離去後，我於
    同日或翌日有去崙豐派出所報案，警察說要寫筆錄就要告他
    們，我想被告等三人又沒有傷害我，我要如何告，況且他們
    也不會承認，警察就說那這樣寫筆錄就白寫了，我想他們也
    沒有繼續來恐嚇我，我就沒有繼續報案等語。證人丙○○○
    亦於原審證稱：被告等三人來我住處時，問我們有無欠陳景
    如23萬元，我們說有並開門讓他們三人進來，他們一開始沒
    有對我們大小聲，只有問我們欠陳景如的錢要如何處理，我
    說可否讓我們每個月還5千元，甲○○就很大聲的跟我說「
    是要還到死嗎，還是要還利息。」甲○○又說如果我們不簽
    每月還款1萬元的切結書，他就沒法交代，就要把我們屋內
    的東西搬走，而且他們人很多，要派一些人來這裡顧。另外
    被告甲○○在對我們討債時，被告丁○○、戊○○則在我們
    住處走來走去。所以我們兩個人都很害怕，只好在切結書上
    簽名，他們從當日5時許到我們住處，一直到9時許我們簽完
    切結書才離開。他們要走前還問我，有沒有人欠我錢，說如
    果有他們可以幫我討。被告等三人離開後，當日我們有去報
    警，警察說被告等來討債時我們沒有報案，現在嫌犯已經走
    了，就要自己注意一點，如果下次被告等再來討債，他們再
    來處理等語。
  (三)而告訴人乙○○及被害人丙○○○與被告等三人素無怨隙，
    僅因被告等於97年3月13日至其住處催收債務，始知悉被告
    等為他人處理債務，應不致於設詞誣陷被告。況乙○○、丙○○○於原審審理時之證述內容大致相符，縱然細節略有差
    異，惟此乃受詰問技巧、證人對問題之理解能力及回答時之
    記憶狀態、表達方式等多種因素影響所造成，尚不得基此即
    謂其等所證為不可採。
  (四)被告甲○○於告訴人等簽立還款切結書後之次（4）月間某
    日，前往告訴人乙○○上開住處前張貼書有「「乙○○先生
    . 希望你們二位老人家說話算話.欠人錢還錢是天公地道.
    不要在躲避.如有問題請和我聯絡！0000000000」之字條，
    業據被告等於本院審理時供承無訛，並有該字條影本存卷可
    參。足認告訴人等於簽立系爭還款切結書之後，確有因害怕
    而「躲避」情事，此等間接證據足以佐證告訴人乙○○、丙○○○所述該等因為被告三人強行以脅迫方式要求簽立還款
    切結書乙節與事實相符。
  (五)被告甲○○係嘉義萬能工商肄業；被告戊○○則係台中體育
    學院畢業，其專長運動為棒球；被告丁○○國中畢業之後曾
    經從事印刷及保險等工作，且本件債務糾葛迄今未經被告等
    人及所屬律師事務所採取司法途逕求償等節，業據被告等供
    明在卷。其等專長俱非法律實務，若非以人數及體力優勢，
    斷無能力擔任法律事務所逾期債務催收工作，益證告訴人等
    前揭指訴為可信。
  (六)告訴人乙○○於原審證述：被告等人離去後，我於同日或翌
    日有去崙豐派出所報案，警察說要寫筆錄就要告他們，我想
    被告等三人又沒有傷害我，我要如何告，況且他們也不會承
    認，警察就說那這樣寫筆錄就白寫了，我想他們也沒有繼續
    來恐嚇我，我就沒有繼續報案等語。證人丙○○○於原審亦
    證稱：被告等三人離開後，當日我們有去報警，警察說被告
    等來討債時我們沒有報案，現在嫌犯已經走了，就要自己注
    意一點，如果下次被告等再來討債，他們再來處理等語，均
    如前述，顯見乙○○、丙○○○二人並未於被告三人行為後
    正式向派出所提出告訴，故雲林縣警察局台西分局函覆略稱
    本件案發之後告訴人乙○○及丙○○○未曾前往崙豐派出所
    報案，要與告訴人乙○○及證人丙○○○前揭證述情節相符
    ，無足據為有利於被告三人之認定。
  (六)又告訴人乙○○雖證稱其住處有多具監視攝影器，且被告等
    也知悉有設置監視攝影器等情，惟一般監視攝影器僅有錄影
    功能，並無錄音功能，依被告等年齡及所從事之職業性質，
    其等應不得諉為不知。因而被告等只要未以身體暴力方式為
    本件犯行，僅以言語脅迫方式為之，即不會被監視攝影器攝
    得非法行為影像，故縱使被告等知悉被害人住處有裝置監視
    錄影器，亦不能基此即認被告等之辯解可採。
  (七)再被告甲○○向被害人乙○○等恫稱「如不簽名就要叫人來
    伊家值班。」等語，在客觀上已可認為屬對被害人等之居家
    安全不利之脅迫性言語。又本件縱僅有被告甲○○有為言詞
    脅迫行為，惟被告丁○○、戊○○與被告甲○○一同攜帶預
    先備妥之還款切結書至乙○○住處催討債務，應可認有共同
    之犯意聯絡存在，況被告等三人年輕力壯，由被告甲○○出
    言脅迫，即便丁○○、戊○○僅是在場，對年紀不輕之告訴
    人夫婦二人亦足生威嚇之作用，故被告等三人均為本件之共
    犯，亦可認定。再者，告訴人乙○○雖然積欠陳景如貨款，
    而有依法令、契約還款之義務，惟告訴人乙○○並無在意思
    表示不健全之情況下簽立還款切結書之義務，被害人丙○○○亦無擔任還款連帶保證人，並在還款切結書上簽名之義務
    ，故被告等行為確有使告訴人等行無義務之事，亦無疑義。
  (八)綜上所述，本件被告三人犯罪事證已臻明確，其等犯行堪以
    認定，應依法論科。
  (九)至於被告等人於97年3月13日前往告訴人住處時，債權人陳
    景如並未同時在場，其就被告等有無於上述時地脅迫或強制
    告訴人等，既未親自見聞，自無從證明「被告等有無恐嚇（
    脅迫）告訴人等」之待證事實。況債權人陳景如曾否於上述
    時地與被告及告訴人以電話通訊，核與被告等人有無出言脅
    迫告訴人等並無關聯。是辯護人聲請傳喚證人陳景如到庭證
    述被告等有無對告訴人施加恐嚇，要屬顯無必要之調查證據
    聲請，自無從准許，應併敘明。
四、按刑法第305條之恐嚇危害安全罪，係指單純以將來加害生
    命、身體、自由、名譽、財產之事，恐嚇他人致生危害於安
    全者而言，如對於他人之生命、身體等，以現實之強暴、脅
    迫手段加以危害要挾，使人行無義務之事或妨害人行使權利
    ，即應構成刑法第304條之強制罪，縱有恐嚇行為，亦僅屬
    犯強制罪之手段，無更論以恐嚇危害安全罪之餘地（最高法
    院84年台非字第194號判決意旨參照）。故核被告甲○○、
    丁○○及戊○○等三人所為，均係犯刑法第304條第1項脅迫
    使人行無義務之事罪。公訴意旨認被告等所為應係犯刑法第
    305條之恐嚇危害安全罪，容有誤會，然起訴之基本社會事
    實同一，爰依法變更起訴法條。被告等三人以一行為使被害
    人二人行無義務之事，為想像競合犯，依刑法第55條，應從
    一重處斷。被告等三人就本件犯行有犯意聯絡及行為分擔，
    均為共同正犯。
五、原審以被告三人罪證明確，因予適用刑法第28條、第304條
    第1項、第55條、第41條第1項前段，刑法施行法第1條之1第
    1項、第2項前段，並審酌被告等年輕力壯，受人之託，竟以
    不法之方式脅迫被害人等行無義務之事，造成被害人之人身
    自由法益受侵害，並不應該。惟念及被告甲○○、丁○○並
    無前科，素行良好，另被告戊○○前因違反電信法經檢察官
    為緩起訴處分期滿，又因詐欺案件經法院判處有期徒刑三月
    （不構成累犯），素行尚可，其等犯罪之手段尚非嚴重，及
    其等行為分擔程度、智識程度、家庭狀況等一切情狀，量處
    被告甲○○拘役五十日、量處被告戊○○與丁○○拘役二十
    五日，並分別諭知易科罰金之折算標準，本院經核原審認事
    用法俱無不合，量刑亦稱妥適。被告等上訴仍執陳詞否認犯
    行，指摘原判決認事用法有所違誤，自不足採。其等上訴為
    無理由，應予駁回。
六、不另為無罪諭知部分：
  (一)公訴意旨另以：被告甲○○、丁○○及戊○○脅迫乙○○、
    丙○○○簽立還款切結書後，被害人乙○○、丙○○○未依
    該切結書還款，被告等三人又承接原本妨害自由之犯意，由
    甲○○在97年4月間某日，前往乙○○之上開住處張貼：「
    乙○○先生希望你們二位老人家說話算話，欠人錢還錢是天
    公地道，不要在（再）躲避，如有問題請和我聯絡！000000
    0000」之字條，又在鐵門上噴漆「欠錢不還，全家死光光」
    等字樣，致被害人乙○○、丙○○○均心生畏懼。嗣因乙○○位於雲林縣臺西鄉○○村○○路155巷100號之住處發生火
    災而具狀提出告訴，因認被告等三人此部分亦涉犯恐嚇危害
    安全罪嫌。
  (二)按犯罪事實應依證據認定之，無證據不得認定犯罪事實；不
    能證明被告犯罪者，應諭知無罪之判決，刑事訴訟法第154
    條第2項、第301條第1項分別定有明文。次按認定不利於被
    告之事實，須依積極證據，苟積極證據不足為不利於被告事
    實之認定時，即應為有利於被告之認定。再事實之認定應憑
    證據，如未能發現相當證據，或證據不足以證明，自不能以
    推測或擬制之方法，以為裁判基礎；另認定犯罪事實所憑之
    證據，雖不以直接證據為限，間接證據亦包括在內，然無論
    直接或間接證據，其為訴訟上之證明，須於通常一般之人均
    不致於有所懷疑，而得確信其為真實之程度者，始得據之為
    有罪之認定，倘其證明尚未達到此一程度，而有合理性懷疑
    之存在時，即無從為有罪之認定（最高法院30年上字第816
    號、30年上字第1831號、40年臺上字第86號及76年臺上字第
    4986號判例參照）。
  (三)公訴人認被告等三人涉有前揭犯嫌，無非以告訴人乙○○及
    丙○○○於警詢、偵訊時之證述及被告甲○○所留之字條影
    本1紙為主要論據。惟查：被告甲○○於97年4月間某日，至
    乙○○之住處所張貼之「乙○○先生希望你們二位老人家說
    話算話，欠人錢還錢是天公地道，不要在（再）躲避，如有
    問題請和我聯絡！0000000000」字條，依其內容客觀上僅係
    促請告訴人乙○○、丙○○○還錢，並留下聯絡方式，並非
    惡害之通知，也無施以強暴、脅迫之意思，該行為當不致於
    成立犯罪。再告訴人乙○○於原審審理時證稱：「（在你們
    鐵門噴欠錢不還，全家死光光是誰噴的？）我沒有看到，我
    不知道是誰噴的…。」「（發生火災以前，你家的門有無被
    噴漆？）發生火災以前沒有…10號（指97年9月10日）還沒
    有噴，到發生火災後，警察打電話去看才發現。」「（剛才
    有說噴漆沒有看到被告三人？）被噴漆我沒有在場，不曉得
    ，我並不是說他們噴的，也不是說他們沒有噴，這是涉嫌而
    已，只是嫌疑中」等語；另被害人丙○○○於原審審理時證
    稱：「之前一天（指住處發生火災前一日，即97年9月10日
    ）姚麗琴（乙○○之女兒）有回去準備貨，還沒有看到欠錢
    不還全家死光光，隔天房子被燒掉派出所有打電話給姚麗琴
    ，回去看房子燒的如何，就看到鐵門被噴欠錢不還全家死光
    光。」等語。可見告訴人乙○○之住處鐵門遭噴漆「欠錢不
    還，全家死光光」字樣之時間，係在97年9月間，而非被告
    甲○○至乙○○住處張貼「乙○○先生希望你們二位老人家
    說話算話，欠人錢還錢是天公地道，不要在（再）躲避，如
    有問題請和我聯絡！0000000000」字條之97年4月間，故不
    能認為係被告甲○○至林山田住處以噴漆噴上「欠錢不還，
    全家死光光」字樣。況乙○○、丙○○○均未發現係何人在
    其住處鐵門以噴漆噴上開字樣，且乙○○之雲林縣臺西鄉○○村○○路155巷100號之住所於97年9月11日失火，並無證
    據顯示係被告等三人縱火，因而上開「欠錢不還，全家死光
    光」字樣，亦不能證明為被告等三人所為。此外，復查無其
    他積極證據足資證明被告等涉犯公訴人所指之犯行，此部分
    自屬犯罪不能證明，檢察官既認此部分與已起訴且經前揭論
    罪科刑部分，有實質上一罪關係，爰不另為無罪之諭知。又
    本件既認為上述噴漆行為並無證據足以證明係被告等人所為
    ，故辯護人聲請傳訊證人姚麗容及陳景如以證明被告等人未
    為噴漆行為，即無必要，併予敘明。
據上論結，應依刑事訴訟法第368條，判決如主文。
本案經檢察官蘇南桓到庭執行職務。
中    華    民    國    99    年    3     月    23    日
                  刑事第二庭    審判長法  官  葉居正
                                      法  官  陳春長
                                      法  官  陳欽賢
以上正本證明與原本無異。
不得上訴。
                                      書記官  李良倩
中    華    民    國    99    年    3     月    23    日
附錄本案論罪科刑法條全文：
 中華民國刑法第304條第1項
（強制罪）
以強暴、脅迫使人行無義務之事或妨害人行使權利者，處3年以
下有期徒刑、拘役或3百元以下罰金。
前項之未遂犯罰之。

司法院資訊處製作；財團法人民間司法改革基金會備份。
